【裁判字號】    97,訴,287
【裁判日期】    971225
【裁判案由】    分割共有物
【裁判全文】
臺灣嘉義地方法院民事判決               97年度訴字第287號
原      告  庚○○
訴訟代理人  林崑地律師
被      告  己○○
                        號
被      告  辛○○
訴訟代理人  戊○○
被      告  壬○○
            乙○○
上  一  人
訴訟代理人  丁○○
            丙○○
上列當事人間請求分割共有物事件，本院於中華民國97年12月
11日言詞辯論終結，判決如下：
    主  文
兩造共有坐落嘉義縣民雄鄉○○段二地號，地目田，面積０．二
五０五七公頃土地，應分割如附件二圖說(一)（嘉義縣大林地政事
務所九十七年十一月六日複丈成果圖）所示：Ａ部分面積０．０
三七五八五公頃，分歸原告庚○○取得；Ｂ部分面積０．一一二
七五七公頃，分歸被告己○○、辛○○、壬○○等三人取得，並
按應有部分各三分之一保持共有；Ｃ部分面積０．一００二二八
公頃，分歸被告乙○○取得。
兩造共有坐落嘉義縣民雄鄉○○段二之一地號，地目田，面積：
０．０五四三九四公頃土地，應分割如附件二圖說(一)（嘉義縣大
林地政事務所九十七年十一月六日複丈成果圖）所示：Ｄ部分面
積０．００八一五九公頃，分歸原告庚○○取得；Ｅ部分面積０
．０二四四七七公頃，分歸被告己○○、辛○○、壬○○取得，
並按應有部分各三分之一保持共有；Ｆ部分面積０．０二一七五
八公頃，分歸被告乙○○取得。
兩造共有坐落嘉義縣民雄鄉○○○段雙福小段一地號，地目田，
面積０．０六八八公頃土地，應分割如附件二圖說(二)（嘉義縣大
林地政事務所九十七年十一月六日複丈成果圖）所示：Ｉ部分面
積０．０一０三二公頃，分歸原告庚○○取得；Ｈ部分面積０．
０三０九六公頃，分歸被告己○○、辛○○、壬○○等三人取得
，並按應有部分各三分之一保持共有；Ｇ部分面積０．０二七五
二公頃，分歸被告乙○○取得。
訴訟費用由兩造按附表二所示之比例分擔。
    事實及理由
壹、程序方面：
一、按原告於判決確定前，得撤回訴之全部或一部。但被告已為
    本案之言詞辯論者，應得其同意。訴之撤回應以書狀為之。
    訴之撤回，係以書狀撤回者，自撤回書狀送達之日起，10日
    內未提出異議者，視為同意撤回。民事訴訟法第262第1項、
    第2項本文、第4項定有明文。本件原告起訴時將民雄鄉○○
    段1地號土地列為請求分割之範圍，然該筆土地與附表一所
    示系爭3筆土地共有人不同，原告於民國97年10月16日業已
    書狀撤回上開土地之分割請求及對被告甲○○部分之訴，上
    開書狀經送達被告後，其等均未提出異議，揆諸首揭規定，
    原告之撤回已生效力。原告撤回部分，不在本院審理之範圍
    ，附此敘明。
二、又按訴狀送達後，原告不得將原訴變更或追加他訴，但請求
    之基礎事實同一者，不在此限，民事訴訟法第255條第1項第
    1款定有明文。原告起訴時，將嘉義縣民雄鄉○○○段雙福
    小段1之2地號土地列入請求分割之範圍，然上開土地係屬分
    割錯誤，業經嘉義縣大林地政事務所撤銷登記，並更正同小
    段2地號土地面積（即將2之1地號土地列入2地號土地內）等
    情，有嘉義縣大林地政事務所97年10月2日嘉林地測字第
    0970004107號函、更正後之土地登記簿謄本、地籍圖謄本在
    卷可參，原告請求撤回鴨母段雙福小段2之1地號土地部分
    之訴，揆諸前揭條文規定，核無不合，應予准許，先予敘明
    。
貳、實體方面：
一、原告起訴主張：
(一)、如附表一所示之土地為兩造所共有，應有部分如附表二所示
    ，系爭3筆土地依法無不能分割情事，亦無因物之使用目的
    不能分割或契約訂有不分割期限之情形，因兩造協議不成，
    乃依民法第823條第1項、第824條第2項訴請裁判分割。
(二)、系爭3筆土地雖相鄰，然因地段及使用分區不同，不得合併
    分割，是原告主張將系爭3筆土地分別分割如附件二所示之
    方案，使各共有人均能平等享受面臨嘉107縣道之便利，且
    地形方正，有利於開發使用，堪稱公平合理之方案。
(三)、反觀被告乙○○所主張如附件三所示之方割分案，使原告與
    被告己○○、辛○○、壬○○（以下簡稱「被告己○○等3
    人」）分得之土地呈現不規則之狀態，被告乙○○則分得面
    臨交通要道之土地，造成土地價值懸殊，實明顯有失公平；
    又不僅原告與被告己○○等3人分得之土地未相鄰，被告乙○○本身分得之土地，亦非相鄰，無利於土地之利用開發。
(四)、並聲明：１、請准分割如主文1至3項所示。２、訴訟費用由
    被告負擔。
二、被告己○○、辛○○、壬○○均表示同意原告所主張之分割
    方案。
三、被告乙○○則抗辯以：
(一)、被告乙○○數十年來占有使用系爭土地之情形，如附件一（
    嘉義縣大林地政事務所97年7月17日複丈成果圖）所示，目
    前均種植水稻，當初被告乙○○購買系爭土地應有部分時，
    因臨路範圍較寬廣，必然付出較高之代價，且買賣時原告與
    被告己○○等3人未提出異議，顯係同意被告乙○○目前占
    用部分由其分管。系爭土地分割時，應考量原分管之範圍，
    方屬公平合理，爰提出如附件三所示之分割方案。
(二)、原告主張如附件二所示之分割方案，嚴重影響被告乙○○之
    權利，且系爭3筆土地被告乙○○竟分得分屬南北兩側部分
    （即原告所主張方案中Ｃ、Ｇ部分），造成土地利用上之困
    難。被告乙○○所主張之方案已考量將來都市○○道路開闢
    後，兩造共有人土地均有臨路，並無礙於土地之使用。
(三)、並聲明：請准予分割系爭3筆土地如附件三方案所示。
三、法院判斷：
(一)、按各共有人得隨時請求分割共有物，但因物之使用目的不能
    分割或契約訂有不分割之期限者，不在此限；共有物分割之
    方法，不能協議決定者，法院得因任何共有人之聲請，命為
    分配，民法第823條第1項、第824條第2項定有明文。又每宗
    耕地分割後每人所有面積未達0．25公頃者，不得分割，但
    「本條例中華民國八十九年一月四日修正施行前之共有耕地
    ，得分割為單獨所有。」情形者，不在此限，農業發展條例
    第16條第1項第4款定有明文。本件北斗段2地號及鴨母段
    雙福小段1地號土地，雖屬農業發展條例所稱之耕地，然該
    土地在89年1月4日修正施行前即登記為共有一情，有原告所
    提出之土地登記謄本在卷可憑，又北斗段2之1地號土地，地
    目為田，使用分區○道路用地，有土地登記簿謄本及嘉義縣
    政府97年10月31日府地用字第0970156185號函在卷可參，並
    非農業發展條例所稱之耕地。是上開3筆土地並無因物之使
    用目的不能分割之情形，共有人間亦無不能分割之約定，揆
    諸前揭條文規定，原告請求分割系爭3筆土地，核屬有據，
    應予淮許。
(二)、本院就分割方法，斟酌如次：
１、經查，系爭鴨母段雙福小段1地號土地，屬非都市用地，
    編定為一般農業區農牧用地，至北斗段2、2-1地號土地係屬
    都市土地，其中北斗段2地號土地之使用分區為農業區○○
    段2-1地號土地之使用分區○道路用地。系爭3筆土地係屬不
    同地段、或不同使用分區，依據地籍測量實施規則第224條
    之規定，不得合併分割一情，有嘉義縣政府97年10月31日府
    地用字第0970156185號函、大林地政事務所97年10月2日嘉
    林地測字第0970004107號函在卷可參，且經證人郭俊明即大
    林地政事務所測量員到庭證述屬實。
２、再查，系爭3筆土地位於嘉義縣民雄鄉北斗村往大林鎮方向
    ，附近民雄鄉北斗村都是稻田，繁榮程度中下，土地東側為
    嘉107縣道，南側有1條寬約6米寬之產業道路，通往雙福村
    ，土地上目前僅有被告乙○○種植之水稻等情。業據本院勘
    驗現場，製有勘驗筆錄可稽，並囑託嘉義縣大林地政事務所
    測量，製有97年7月17日複丈成果圖（即附件一）可參。
３、被告乙○○雖抗辯：系爭3筆土地原為重測前鴨母段雙福
    小段1地號土地，79年重測時依都市計畫內、外逕為分割，
    被告於民國五、六十年間，向黃姓地主購買，購入後占有使
    用如附件一所示位置已30餘年，自應按使用及分管現狀分割
    ，以維全體共有人之權益云云。經查：
(1)、系爭土地如附件一所示部分由被告乙○○占有耕作之事實，
    尚難據此推斷兩造間存有分管契約，且被告乙○○就系爭土
    地存有有分管契約一情，未能提出任何證據以實其說，縱然
    多年來被告乙○○占有如附件一所示之部分，因原告或被告
    己○○等人未加以計較，亦無法推論，兩造間存有分管契約
    ，是難認被告乙○○之抗辯為真實。
(2)、況被告乙○○並非自原告或被告己○○等3人，甚或其等之
    被繼承人處購得系爭3筆土地之應有部分乙節，為其所自承
    。原告及被告己○○等3人既非被告乙○○之前手，當無依
    照原買賣契約同意被告乙○○繼續占有案外人（被告乙○○
    所稱之黃姓地主）所交付土地範圍之理。
(3)、況按，「分管契約，係共有人就共有物之使用、收益或管理
    方法所訂定之契約，又共有人請求分割共有物，應解為有終
    止分管契約之意思。是系爭土地之分管契約，已因被上訴人
    提起本件分割共有物訴訟，而當然終止。且分管契約與協議
    分割契約不同，前者以共有關係繼續存在為前提，後者以消
    滅共有關係為目的，故裁判上分割共有土地時，並非必須完
    全依分管契約以為分割，而應斟酌土地之經濟上價值，並求
    各共有人分得土地之價值相當，利於使用。」，最高法院85
    年台上字第53號著有判決可參。縱兩造間存有系爭土地之分
    管契約，然依前揭最高法院裁判意旨，系爭3筆土地亦因原
    告提起本件分割共有物訴訟而當然終止，且該分管契約亦無
    拘束法院之效力，是本院自得按共有物之性質、經濟效用及
    全體共有人之利益等，本於裁量權而為公平合理之分配，被
    告乙○○此部分抗辯難認為有理由。
４、原告主張分割如附件二所示方案（即嘉義縣大林地政事務所
    97年11月6日複丈成果圖）分割。本院審酌系爭3筆土地依原
    告所提方案之分割方式，各共有人所分得之土地，均為完整
    長條形狀，且均平等享有面臨嘉107縣道之便利得對外通行
    ，較易發揮土地之使用價值。且被告己○○等3人均表示同
    意原告提出之方案，亦同意保持共有。故應認原告主張之分
    割方案，符合公平合理原則，應屬可採。
５、反觀被告乙○○所主張如附件三所示之方案：將系爭北斗段
    2地號土地Ａ、Ｂ部分分歸原告與被告己○○等3人，造成上
    開土地呈現彎曲畸零形狀，不利於開發使用。且被告乙○○
    之應有部分僅為5分之2，然其主張分得之Ｃ部分土地，臨路
    長度高達約2分之1，亦有違公平原則。況縱依被告乙○○所
    主張之方案分割，被告乙○○將分得北斗段2地號土地Ｃ部
    分及鴨母段雙福小段1地號Ｇ部分，上開2部分間隔著原告
    與被告己○○等3人應分得之北斗段2地號Ａ、Ｂ部分，仍未
    能相連，亦無助於被告乙○○將土地合併使用，與原告主張
    如附件二之方案，造成被告乙○○分得之土地分別位於南北
    兩側之情形相同。是被告乙○○所提分割方案，難認可採。
(三)、綜上所述，本院審酌系爭土地之條件、臨路狀況、使用現狀
    、整體利用之效益、共有人之利益、兩造所提之分割方案之
    優劣及兩造之意願等情，認以附件二所示之分割方案分割系
    爭土地，應屬可採，爰分割為如主文第1至3項所示。
四、按因分割共有物而涉訟，由敗訴當事人負擔訴訟費用顯失公
    平者，法院得酌量情形，命勝訴之當事人負擔其一部，民事
    訴訟法第80條之1定有明文。本件兩造係因分割系爭土地無
    法達成協議而涉訟，但各自所為之行為均為維護自身權益，
    揆諸上揭說明，本院認本件訴訟費用應由兩造按應有部分比
    例負擔。
五、本案事證已臻明確，兩造其餘主張陳述及所提之證據，核與
    判決結果不生影響，爰不一一審酌，附此敘明。
六、據上論結，本件原告之訴為有理由，依民事訴訟法第78條、
    第80條之1，判決如主文。
中    華    民    國    97    年    12    月    25    日
                  民二庭法  官  洪嘉蘭
以上正本係照原本作成
如對本判決上訴須於判決送達後20日內向本院提出上訴狀
中    華    民    國    97    年    12    月    25    日
                        書記官  陳昭煌
附表一：土地標示
┌───┬───────────┬──┬─────┬─────────┬───────────────┐
│編  號│   段號及地號         │地目│使用分區  │面積              │備註                          │
├───┼───────────┼──┼─────┼─────────┼───────────────┤
│  １  │嘉義縣民雄鄉○○段2地 │田  │都市土地  │0.250570公頃      │原北斗段2地號土地面積0.304964 │
│      │號                    │    │農業區    │                  │公頃，因都市○○道路分割遺漏，│
│      │                      │    │          │                  │於97年9月18日補辦，逕為分割， │
│      │                      │    │          │                  │分割後北斗段2地號土地面積為   │
│      │                      │    │          │                  │0.250570公頃，同段2之1地號土地│
│      │                      │    │          │                  │（道路用地）為0.054394公頃。  │
├───┼───────────┼──┼─────┼─────────┼───────────────┤
│  ２  │嘉義縣民雄鄉○○段2之1│田  │都市土地  │0.054394公頃      │97年9月18日逕為分割自北斗段2地│
│      │地號                  │    │道路用地  │                  │號。                          │
├───┼───────────┼──┼─────┼─────────┼───────────────┤
│  ３  │嘉義縣民雄鄉○○○段雙│田  │非都市土地│0.068800公頃      │原鴨母段雙福小段1之2地號係分│
│      │福小段1地號           │    │一般農業區│                  │割錯誤，已撤銷登記，併入鴨母│
│      │                      │    │農牧用地  │                  │段雙福小段1地號土地內，上開土 │
│      │                      │    │          │                  │地面積並更正為0.068800公頃。  │
└───┴───────────┴──┴─────┴─────────┴───────────────┘
 附表二：訴訟費用之負擔比例及應有部分比例
┌───┬───────────┬────────┬─────────┬─────────┬─────────┐
│編  號│   土地共有人姓名     │北斗段2地號土地 │北斗段2之1地號土地│鴨母段雙福小段1 │應負擔訴訟費用比例│
│      │                      │應有部分        │應有部分          │地號土地應有部分  │                  │
├───┼───────────┼────────┼─────────┼─────────┼─────────┤
│  １  │庚○○                │二十分之三      │同左              │同左              │同左              │
├───┼───────────┼────────┼─────────┼─────────┼─────────┤
│  ２  │己○○、辛○○、壬○○│各二十分之三    │同左              │同左              │同左              │
├───┼───────────┼────────┼─────────┼─────────┼─────────┤
│  ３  │乙○○                │五分之二        │同左              │同左              │同左              │
└───┴───────────┴────────┴─────────┴─────────┴─────────┘


司法院資訊處製作；財團法人民間司法改革基金會備份。
